---
title: "Die Brownsche Bewegung"
subtitle: "Von der einfachen Irrfahrt zum Zufall in stetiger Zeit"
description: "Einführung der Brownschen Bewegung aus der einfachen Irrfahrt mit dem zentralen Grenzwertsatz; Definition, Konstruktion nach Lévy, Invarianzen, Martingale, Ruinproblem, quadratische Variation, Wachstum und geometrische Brownsche Bewegung."
---

```{r}
#| label: setup
#| include: false
library(ggplot2)
set.seed(1827)

# Farben (feste Reihenfolge, wie auf der Kelly-Seite)
pal   <- c("#2a78d6", "#eb6834", "#1baf7a", "#eda100")
INK   <- "#0b0b0b"
MUTED <- "#52514e"

theme_set(
  theme_minimal(base_size = 11) +
    theme(panel.grid.minor = element_blank(),
          panel.grid.major = element_line(colour = "#e4e3df"),
          axis.line = element_line(colour = MUTED),
          axis.text = element_text(colour = MUTED),
          strip.text = element_text(colour = INK, hjust = 0),
          legend.position = "top",
          legend.justification = "left",
          legend.title = element_blank())
)

# Zahl mit deutschem Dezimalkomma
de <- function(x, digits = 2) formatC(x, format = "f", digits = digits, decimal.mark = ",")

# Brownsche Bewegung auf dem Gitter 0, h, 2h, ..., n h (siehe Beispiel "Simulation")
bb <- function(n, h) c(0, cumsum(sqrt(h) * rnorm(n)))
```

::: {.callout-note appearance="simple"}
## Worum es geht

Die Brownsche Bewegung ist der Grundbaustein fast aller Modelle der Finanzmathematik in stetiger Zeit.
Auf dieser Seite entsteht sie Schritt für Schritt aus Dingen, die in den Vorlesungen vorkommen:

1. Wir starten mit der **einfachen Irrfahrt** aus dem W-Theorie-Skript und zoomen heraus (@sec-irrfahrt).
2. Der **zentrale Grenzwertsatz** sagt, welche Eigenschaften im Grenzwert übrig bleiben (@sec-grenzwert).
   Genau diese Eigenschaften werden zur **Definition** (@sec-definition).
3. Wir **konstruieren** eine Brownsche Bewegung mit Normalverteilungen und Borel-Cantelli (@sec-existenz).
4. Wir übertragen die **Martingale der Irrfahrt** ($X_n$, $X_n^2 - n$, exponentielles Martingal) und
   lösen das **Ruinproblem** in stetiger Zeit (@sec-martingale).
5. Wir untersuchen die **Pfade**: rau, ohne endliche Länge, aber mit quadratischer Variation $t$
   (@sec-pfade).
6. Die **geometrische Brownsche Bewegung** zeigt in stetiger Zeit dieselbe Lektion wie das
   Kelly-Kriterium (@sec-gbm).

**Vorkenntnisse:** Normalverteilung, Faltung, Satz 5.28, Lemma 8.6, Borel-Cantelli (Lemma 6.9),
starkes Gesetz der großen Zahlen (Satz 6.7) und zentraler Grenzwertsatz (Satz 6.14) aus dem
Stochastik-Skript; bedingte Erwartung, Martingale, Optional Stopping, Doob-Ungleichung und die
einfache Irrfahrt aus dem W-Theorie-Skript. Schreibweisen: [Notation](../notation.qmd).
:::

::: {.callout-warning appearance="simple"}
## Was über die Skripte hinausgeht
Zwei Dinge sind neu und werden hier eigens eingeführt: **stochastische Prozesse in stetiger Zeit**
(Indexmenge $[0,\infty)$ statt $\mathbb N_0$, @def-prozess) sowie **Martingale und Stoppzeiten in stetiger
Zeit** (@def-martingal-stetig, @lem-optional). Beide Begriffe sind wörtlich die aus dem W-Theorie-Skript,
nur mit $t \in [0, \infty)$ statt $n \in \mathbb N_0$. Alles andere beweisen wir mit Werkzeugen aus den Skripten. Wo ein Satz ohne
vollständigen Beweis bleibt, steht das ausdrücklich dabei.
:::

## Motivation: die Irrfahrt von weitem {#sec-irrfahrt}

Robert Brown sah 1827 unter dem Mikroskop Pollenkörner im Wasser zittern. Einstein (1905) erklärte das
mit sehr vielen, sehr kleinen Stößen von Wassermolekülen. Louis Bachelier (1900) hatte dieselbe
Mathematik schon für Börsenkurse benutzt: Viele kleine, unabhängige Kursbewegungen summieren sich.
Das einfachste Modell dafür kennen wir aus dem W-Theorie-Skript.

::: {#def-irrfahrt}
## Einfache Irrfahrt
Seien $Z_1, Z_2, \dots$ u.i.v. auf $(\Omega, \mathcal A, P)$ mit $P(Z_k = 1) = P(Z_k = -1) = \tfrac12$.
Die **einfache Irrfahrt** ist
$$
X_0 := 0, \qquad X_n := Z_1 + \dots + Z_n \quad (n \in \mathbb N),
$$
mit Filtration $\mathcal F_n := \sigma(Z_1, \dots, Z_n)$.
:::

Aus dem W-Theorie-Skript wissen wir:

- $E[Z_k] = 0$ und $\mathrm{Var}(Z_k) = 1$, also $E[X_n] = 0$ und $\mathrm{Var}(X_n) = n$.
- $(X_n)$ und $(X_n^2 - n)$ sind Martingale.
- Für $T_{a,b} := \inf\{n \ge 0 : X_n \in \{-a, b\}\}$ mit $a, b \in \mathbb N$ gilt mit Optional Stopping
  $P(X_{T_{a,b}} = -a) = \frac{b}{a+b}$, und für $T = \inf\{n : |X_n| \ge a\}$ ist $E[T] = a^2$.
- $e^{\lambda n + \theta X_n}$ ist ein Martingal, wenn $\cosh\theta = e^{-\lambda}$.

Wir wollen die Irrfahrt über sehr lange Zeiträume von weitem betrachten. Dazu stauchen wir die Zeit
um den Faktor $n$: Ein Zeitschritt dauert jetzt $1/n$. Die Werte müssen wir auch stauchen, und zwar
um $\sqrt n$, denn $\mathrm{Var}(X_n) = n$: Nach $n$ Schritten ist die Irrfahrt typischerweise
$\sqrt n$ weit gekommen, nicht $n$.

::: {#def-skaliert}
## Reskalierte Irrfahrt
Für $n \in \mathbb N$ und $t \ge 0$ sei
$$
W^{(n)}_t := \frac{1}{\sqrt n}\, X_{\lfloor nt \rfloor} .
$$
:::

::: {.callout-tip appearance="simple"}
## Erklärung
$W^{(n)}$ macht in jedem Zeitintervall der Länge $1/n$ einen Schritt der Größe $\pm 1/\sqrt n$.
Die Wahl $\sqrt n$ ist die einzige, bei der etwas Interessantes übrig bleibt:
$\mathrm{Var}(W^{(n)}_1) = \mathrm{Var}(X_n)/n = 1$ für alle $n$. Würde man durch $n$ teilen, ginge
$W^{(n)}_1 \to 0$ (das ist das Gesetz der großen Zahlen); würde man gar nicht teilen, explodierte die
Varianz.
:::

```{r}
#| label: fig-skalierung
#| fig-cap: "Reskalierte Irrfahrt $W^{(n)}$ auf $[0, 1]$ für wachsendes $n$. Für kleine $n$ sieht man die einzelnen Schritte, für große $n$ entsteht eine raue, stetig wirkende Kurve."
#| fig-width: 7.5
#| fig-height: 5
label_n <- function(n) paste("n =", formatC(n, format = "d", big.mark = ".", decimal.mark = ","))
skaliert <- function(n) {
  Z <- sample(c(-1, 1), n, replace = TRUE)
  data.frame(t = (0:n) / n, W = c(0, cumsum(Z)) / sqrt(n), n = label_n(n))
}
ns <- c(10, 100, 1000, 100000)
df <- do.call(rbind, lapply(ns, skaliert))
df$n <- factor(df$n, levels = label_n(ns))

ggplot(df, aes(t, W)) +
  geom_hline(yintercept = 0, colour = MUTED, linewidth = 0.3) +
  geom_step(colour = pal[1], linewidth = 0.4) +
  facet_wrap(~ n, ncol = 2) +
  scale_x_continuous(breaks = seq(0, 1, by = 0.25), labels = function(v) de(v, 2)) +
  scale_y_continuous(labels = function(v) de(v, 1)) +
  labs(x = "Zeit t", y = expression(W[t]^{(n)}))
```

Die Bilder legen nahe, dass $W^{(n)}$ gegen „irgendetwas“ konvergiert. Was dieses Etwas ist und welche
Eigenschaften es hat, sagt uns der zentrale Grenzwertsatz.

## Was im Grenzwert übrig bleibt {#sec-grenzwert}

::: {#thm-grenzwert}
## Zuwächse der reskalierten Irrfahrt
Seien $0 = t_0 < t_1 < \dots < t_k$. Dann gilt:

a. Für jedes $n$ sind die Zuwächse $W^{(n)}_{t_1} - W^{(n)}_{t_0}, \dots, W^{(n)}_{t_k} - W^{(n)}_{t_{k-1}}$
   unabhängig.
b. Für jedes $j \in [k]$ gilt $W^{(n)}_{t_j} - W^{(n)}_{t_{j-1}} \xrightarrow{d} N(0, t_j - t_{j-1})$.
c. Gemeinsam: Für alle $x_1, \dots, x_k \in \mathbb R$ gilt
   $$
   \lim_{n \to \infty} P\Bigl(W^{(n)}_{t_j} - W^{(n)}_{t_{j-1}} \le x_j \ \text{für alle } j \in [k]\Bigr)
   = \prod_{j=1}^k \Phi\Bigl(\frac{x_j}{\sqrt{t_j - t_{j-1}}}\Bigr),
   $$
   wobei $\Phi$ die Verteilungsfunktion von $N(0,1)$ ist.
:::

::: {.proof}
(a) Mit $m_j := \lfloor n t_j \rfloor$ ist
$W^{(n)}_{t_j} - W^{(n)}_{t_{j-1}} = \frac{1}{\sqrt n}\sum_{i = m_{j-1}+1}^{m_j} Z_i$
eine Funktion der Schritte im Block $\{m_{j-1}+1, \dots, m_j\}$. Diese Blöcke sind disjunkt, nach dem
Blockungslemma (Stochastik-Skript, Satz 5.23) sind die Zuwächse unabhängig.

(b) Sei $s := t_j - t_{j-1}$ und $\ell_n := m_j - m_{j-1}$ die Zahl der Schritte im Block. Es gilt
$\ell_n \to \infty$ und $\ell_n / n \to s$, denn $|\ell_n - ns| \le 1$. Der Zuwachs hat dieselbe
Verteilung wie $\frac{1}{\sqrt n} X_{\ell_n} = c_n Y_n$ mit
$$
Y_n := \frac{X_{\ell_n}}{\sqrt{\ell_n}} \xrightarrow{d} N(0,1)
\quad \text{(ZGS, Satz 6.14, mit } \mu = 0,\ \sigma^2 = 1), \qquad
c_n := \sqrt{\ell_n / n} \to \sqrt s .
$$
Sei $x \in \mathbb R$ und $\varepsilon > 0$. Für große $n$ liegt $x / c_n$ zwischen
$x/\sqrt s - \varepsilon$ und $x/\sqrt s + \varepsilon$, also
$$
P\bigl(Y_n \le \tfrac{x}{\sqrt s} - \varepsilon\bigr) \le P(c_n Y_n \le x) \le P\bigl(Y_n \le \tfrac{x}{\sqrt s} + \varepsilon\bigr).
$$
Für $n \to \infty$ konvergieren die Schranken gegen $\Phi(x/\sqrt s \mp \varepsilon)$, mit
$\varepsilon \downarrow 0$ und der Stetigkeit von $\Phi$ folgt $P(c_n Y_n \le x) \to \Phi(x/\sqrt s)$.
Das ist die Verteilungsfunktion von $N(0, s)$.

(c) Wegen (a) zerfällt die Wahrscheinlichkeit links in ein Produkt, und jeder Faktor konvergiert nach (b).
:::

::: {.callout-tip appearance="simple"}
## Erklärung
Von der Irrfahrt bleiben im Grenzwert genau drei Eigenschaften übrig:

1. Zuwächse über disjunkte Zeitintervalle sind **unabhängig** (das gilt schon für jedes $n$).
2. Ein Zuwachs über ein Intervall der Länge $s$ ist **normalverteilt mit Varianz $s$** (das macht der ZGS).
3. Der Start ist $0$.

Bemerkenswert ist, was *nicht* übrig bleibt: dass die Schritte $\pm 1$ waren. Hätten wir mit beliebigen
u.i.v. Schritten mit Erwartungswert $0$ und Varianz $1$ angefangen, wäre derselbe Grenzwert
herausgekommen. Die Brownsche Bewegung ist **universell**, genauso wie die Normalverteilung im ZGS.
Deshalb ist sie das natürliche Modell für „Summe sehr vieler kleiner, unabhängiger Einflüsse“.
:::

```{r}
#| label: fig-zgs
#| fig-cap: "Verteilung von $W^{(100)}_1 = X_{100}/10$ aus 20.000 Simulationen (Balken) und die Dichte von $N(0,1)$ (Linie). Die Werte von $W^{(100)}_1$ liegen auf dem Gitter $\\{-10; -9{,}8; \\dots; 10\\}$, darum die Balkenbreite $0{,}2$."
#| fig-width: 7.5
#| fig-height: 3.8
n <- 100
X_n <- 2 * rbinom(20000, n, 0.5) - n   # X_n = 2 * (#Schritte nach oben) - n
df <- data.frame(W = X_n / sqrt(n))
dichte <- data.frame(x = seq(-4, 4, length.out = 300))
dichte$y <- dnorm(dichte$x)

ggplot(df, aes(W)) +
  geom_histogram(aes(y = after_stat(density)), binwidth = 0.2, center = 0,
                 fill = pal[1], alpha = 0.35, colour = "white") +
  geom_line(data = dichte, aes(x, y), colour = pal[2], linewidth = 1) +
  coord_cartesian(xlim = c(-4, 4)) +
  scale_x_continuous(labels = function(v) de(v, 0)) +
  scale_y_continuous(labels = function(v) de(v, 1)) +
  labs(x = expression(W[1]^{(100)}), y = "Dichte")
```

## Definition {#sec-definition}

Der Grenzwert ist kein Objekt mit Index $n \in \mathbb N_0$ mehr, sondern hat zu *jedem* reellen
Zeitpunkt $t \ge 0$ einen Wert. Dafür brauchen wir einen neuen Begriff.

::: {#def-prozess}
## Stochastischer Prozess in stetiger Zeit (neu)
Ein **stochastischer Prozess in stetiger Zeit** ist eine Familie $B = (B_t)_{t \ge 0}$ von
reellwertigen Zufallsvariablen auf einem W-Raum $(\Omega, \mathcal A, P)$. Für festes $\omega \in \Omega$
heißt die Funktion $t \mapsto B_t(\omega)$ **Pfad** von $B$. Der Prozess heißt **stetig**, wenn alle
Pfade stetig sind.
:::

Man kann $B$ also auf zwei Arten lesen: als unendlich viele Zufallsvariablen $B_t$, oder als eine
*zufällige Funktion* $\omega \mapsto (t \mapsto B_t(\omega))$. Beide Sichtweisen werden wir brauchen.

::: {#def-bb}
## Brownsche Bewegung
Ein stochastischer Prozess $B = (B_t)_{t \ge 0}$ heißt **(Standard-)Brownsche Bewegung**, wenn gilt:

a. $B_0 = 0$.
b. **Unabhängige Zuwächse:** Für alle $0 = t_0 < t_1 < \dots < t_k$ sind
   $B_{t_1} - B_{t_0}, \dots, B_{t_k} - B_{t_{k-1}}$ unabhängig.
c. **Normalverteilte Zuwächse:** Für $0 \le s < t$ ist $\mathcal L_P(B_t - B_s) = N(0, t - s)$.
d. **Stetige Pfade:** Für jedes $\omega \in \Omega$ ist $t \mapsto B_t(\omega)$ stetig.

Man nennt die Brownsche Bewegung auch **Wiener-Prozess**.
:::

::: {.callout-tip appearance="simple"}
## Erklärung
(a), (b), (c) sind genau die drei Eigenschaften aus @thm-grenzwert. Bedingung (d) ist neu, aber
naheliegend: Die Schritte von $W^{(n)}$ haben Größe $1/\sqrt n \to 0$, Sprünge verschwinden im
Grenzwert. Wichtig ist (d) trotzdem, denn ohne sie wären Fragen wie „Wann verlässt der Prozess
zum ersten Mal das Intervall $(-a, b)$?“ gar nicht sinnvoll: Dafür muss man den Prozess an
überabzählbar vielen Zeitpunkten zugleich kontrollieren.

Eine Faustregel: Die Brownsche Bewegung ist eine **Irrfahrt mit unendlich vielen, unendlich kleinen
Schritten**. Fast jede Aussage über die Irrfahrt aus dem W-Theorie-Skript hat ein Gegenstück für $B$.
:::

Aus der Definition folgt sofort, wie die Werte zu verschiedenen Zeiten zusammenhängen.

::: {#lem-kovarianz}
## Verteilung und Kovarianz
Sei $B$ eine Brownsche Bewegung. Dann gilt:

a. $\mathcal L_P(B_t) = N(0, t)$, also $E[B_t] = 0$ und $\mathrm{Var}(B_t) = t$.
b. $\mathrm{Cov}(B_s, B_t) = E[B_s B_t] = \min(s, t)$ für alle $s, t \ge 0$.
c. Für $0 = t_0 < t_1 < \dots < t_k$ ist die gemeinsame Verteilung von $(B_{t_1}, \dots, B_{t_k})$ durch
   (a)–(c) aus @def-bb eindeutig festgelegt: Es ist $B_{t_j} = \sum_{i=1}^j (B_{t_i} - B_{t_{i-1}})$,
   und der Vektor der Zuwächse hat nach Satz 5.28 die Dichte
   $$
   \rho(y_1, \dots, y_k) = \prod_{j=1}^k \frac{1}{\sqrt{2\pi (t_j - t_{j-1})}}
   \exp\Bigl(-\frac{y_j^2}{2(t_j - t_{j-1})}\Bigr) .
   $$
:::

::: {.proof}
(a) ist (c) aus @def-bb mit $s = 0$, denn $B_0 = 0$. (b) Sei $s \le t$. Da $B_s = B_s - B_0$ und
$B_t - B_s$ unabhängig sind, gilt $E[B_s (B_t - B_s)] = E[B_s]\,E[B_t - B_s] = 0$ (Produktformel,
Stochastik-Skript, Satz 4.6), also
$E[B_s B_t] = E[B_s(B_t - B_s)] + E[B_s^2] = 0 + s$. (c) ist Satz 5.28 zusammen mit (b) und (c) aus
@def-bb.
:::

::: {#exm-simulation}
## Simulation
@lem-kovarianz (c) sagt uns, wie man eine Brownsche Bewegung auf dem Gitter $0, h, 2h, \dots$ **exakt**
simuliert: Man zieht u.i.v. $\xi_1, \xi_2, \dots \sim N(0,1)$ und setzt
$$
B_{kh} := \sqrt h\,(\xi_1 + \dots + \xi_k) .
$$
Die Zuwächse $\sqrt h\, \xi_k$ sind dann unabhängig und $N(0, h)$-verteilt, wie verlangt. In R ist das
eine Zeile: `c(0, cumsum(sqrt(h) * rnorm(n)))`. Alle folgenden Bilder benutzen diese Funktion
(sie heißt im Code `bb(n, h)`). Zwischen den Gitterpunkten zeichnet R gerade Linien; das ist eine
Näherung, die bei kleinem $h$ unsichtbar wird.
:::

::: {#exm-viertel}
## Zweimal positiv
Wie groß ist $P(B_1 > 0,\ B_2 > 0)$? Für die Irrfahrt müsste man Pfade zählen; hier hilft Geometrie.
Mit $\xi_1 := B_1$ und $\xi_2 := B_2 - B_1$ sind $\xi_1, \xi_2$ u.i.v. $N(0,1)$, und gesucht ist
$P(\xi_1 > 0,\ \xi_1 + \xi_2 > 0)$. Die Dichte von $(\xi_1, \xi_2)$ ist
$\frac{1}{2\pi}e^{-(z_1^2 + z_2^2)/2}$, sie hängt nur vom Abstand zum Ursprung ab und ist daher
**drehinvariant** (das ist genau der Inhalt von Lemma 8.6 im Stochastik-Skript). Die Menge
$\{z_1 > 0,\ z_1 + z_2 > 0\}$ ist ein Winkelsektor mit Öffnungswinkel $\frac\pi2 + \frac\pi4 = \frac{3\pi}{4}$.
Also
$$
P(B_1 > 0,\ B_2 > 0) = \frac{3\pi/4}{2\pi} = \frac38 .
$$
Zum Vergleich: Wären $B_1$ und $B_2$ unabhängig, käme $\frac14$ heraus. Die positive Korrelation
$\mathrm{Corr}(B_1, B_2) = 1/\sqrt 2$ aus @lem-kovarianz macht „zweimal positiv“ wahrscheinlicher.
:::

```{r}
#| label: viertel
xi1 <- rnorm(1e6); xi2 <- rnorm(1e6)
p_sim <- mean(xi1 > 0 & xi1 + xi2 > 0)
```

Eine Simulation mit $10^6$ Paaren ergibt $`r de(p_sim, 4)`$, die exakte Antwort ist $0{,}375$.

## Existenz: die Konstruktion von Lévy {#sec-existenz}

Bisher haben wir nur aufgeschrieben, was wir *wollen*. Dass es einen Prozess mit allen vier
Eigenschaften gibt, ist nicht selbstverständlich: Bedingung (d) verlangt etwas über überabzählbar viele
Zeitpunkte zugleich. Norbert Wiener hat die Existenz 1923 bewiesen. Wir folgen der eleganten
Konstruktion von Paul Lévy, die nur Normalverteilungen und Borel-Cantelli braucht.

**Idee.** Wir legen zuerst $B_1$ fest, dann $B_{1/2}$, dann $B_{1/4}$ und $B_{3/4}$, und so weiter: in jedem
Schritt die Mittelpunkte zwischen den schon bekannten Punkten. Die Frage ist nur: Wie muss ein
neuer Mittelpunkt verteilt sein, damit die Zuwächse unabhängig und richtig normalverteilt bleiben?

::: {#lem-mittelpunkt}
## Mittelpunkt
Seien $\Delta \sim N(0, h)$ und $\xi \sim N(0, 1)$ unabhängig, $h > 0$. Setze
$$
U := \frac{\Delta}{2} + \frac{\sqrt h}{2}\,\xi, \qquad V := \frac{\Delta}{2} - \frac{\sqrt h}{2}\,\xi .
$$
Dann sind $U$ und $V$ unabhängig mit $\mathcal L_P(U) = \mathcal L_P(V) = N(0, h/2)$, und $U + V = \Delta$.
:::

::: {.proof}
$\eta_1 := \Delta/\sqrt h$ und $\eta_2 := \xi$ sind u.i.v. $N(0,1)$. Es gilt
$$
\begin{pmatrix} U \\ V \end{pmatrix} = \sqrt{\frac h2}\; O \begin{pmatrix} \eta_1 \\ \eta_2 \end{pmatrix},
\qquad O := \frac{1}{\sqrt 2}\begin{pmatrix} 1 & 1 \\ 1 & -1 \end{pmatrix} .
$$
$O$ ist orthogonal. Nach Lemma 8.6 (Stochastik-Skript) sind die Komponenten von $O(\eta_1, \eta_2)^\top$
wieder u.i.v. $N(0,1)$. Multiplikation mit $\sqrt{h/2}$ ergibt die Behauptung.
:::

::: {.callout-tip appearance="simple"}
## Erklärung
Kennt man $B_s$ und $B_t$ und will den Mittelpunkt $B_m$, $m = \frac{s+t}{2}$, einfügen, so setzt man
$$
B_m := \frac{B_s + B_t}{2} + \frac{\sqrt{t-s}}{2}\,\xi
$$
mit einem frischen, unabhängigen $\xi \sim N(0,1)$: also die **lineare Interpolation plus ein
Zufallsknick** der Standardabweichung $\frac12\sqrt{t-s}$. Mit $\Delta = B_t - B_s$ und $h = t - s$ sind dann
$B_m - B_s = U$ und $B_t - B_m = V$ wie in @lem-mittelpunkt: zwei unabhängige Zuwächse mit Varianz
$h/2$. Genau so muss es sein.
:::

**Konstruktion.** Sei $\mathcal D_n := \{k 2^{-n} : k = 0, \dots, 2^n\}$ die Menge der dyadischen Punkte
der Stufe $n$ in $[0,1]$ und $\mathcal D := \bigcup_n \mathcal D_n$. Die Menge $\mathcal D$ ist abzählbar;
seien $(\xi_d)_{d \in \mathcal D}$ u.i.v. $N(0,1)$. Wir setzen

- Stufe 0: $B_0 := 0$, $B_1 := \xi_1$.
- Stufe $n+1$: Für $d \in \mathcal D_{n+1} \setminus \mathcal D_n$ mit Nachbarn $d^\pm := d \pm 2^{-(n+1)} \in \mathcal D_n$
  $$
  B_d := \frac{B_{d^-} + B_{d^+}}{2} + 2^{-(n+2)/2}\, \xi_d .
  $$
- $B^{(n)}$ sei die stückweise lineare Funktion auf $[0,1]$ mit $B^{(n)}_d = B_d$ für $d \in \mathcal D_n$.

Die Standardabweichung $2^{-(n+2)/2} = \frac12 \sqrt{2^{-n}}$ ist genau die aus der Erklärung oben,
denn benachbarte Punkte der Stufe $n$ haben Abstand $2^{-n}$.

```{r}
#| label: fig-levy
#| fig-cap: "Lévy-Konstruktion: die Stufen $B^{(1)}$, $B^{(2)}$, $B^{(4)}$ und $B^{(7)}$ (blau) eines Pfades, jeweils vor dem Grenzpfad (Stufe 14, grau). Jede Stufe behält alle alten Punkte und fügt in der Mitte zufällige Knicke ein, die mit jeder Stufe um den Faktor $1/\\sqrt 2$ kleiner werden."
#| fig-width: 7.5
#| fig-height: 5
levy <- function(N) {
  B <- c(0, rnorm(1))                    # Stufe 0: Werte auf D_0 = {0, 1}
  stufen <- list(data.frame(t = c(0, 1), B = B, stufe = 0))
  for (n in 0:(N - 1)) {
    links  <- head(B, -1); rechts <- tail(B, -1)
    mitte  <- (links + rechts) / 2 + 2^(-(n + 2) / 2) * rnorm(length(links))
    neu <- numeric(2 * length(B) - 1)
    neu[seq(1, length(neu), by = 2)] <- B       # alte Punkte bleiben
    neu[seq(2, length(neu), by = 2)] <- mitte   # neue Mittelpunkte
    B <- neu
    stufen[[n + 2]] <- data.frame(t = seq(0, 1, length.out = length(B)), B = B, stufe = n + 1)
  }
  do.call(rbind, stufen)
}
L <- levy(14)
zeige <- c(1, 2, 4, 7)
grenz <- subset(L, stufe == 14)
df <- subset(L, stufe %in% zeige)
df$panel <- factor(paste("Stufe", df$stufe), levels = paste("Stufe", zeige))
hinter <- do.call(rbind, lapply(levels(df$panel), function(p) cbind(grenz, panel = p)))
hinter$panel <- factor(hinter$panel, levels = levels(df$panel))

ggplot(df, aes(t, B)) +
  geom_line(data = hinter, colour = "grey70", linewidth = 0.3) +
  geom_line(colour = pal[1], linewidth = 0.8) +
  geom_point(colour = pal[1], size = 1.2, data = subset(df, stufe <= 4)) +
  facet_wrap(~ panel, ncol = 2) +
  scale_x_continuous(labels = function(v) de(v, 2)) +
  scale_y_continuous(labels = function(v) de(v, 1)) +
  labs(x = "Zeit t", y = expression(B[t]^{(n)}))
```

Für den Konvergenzbeweis brauchen wir eine Abschätzung für große Werte der Normalverteilung.

::: {#lem-tail}
## Gauß-Schranke
Für $\xi \sim N(0,1)$ und $x \ge 1$ gilt $P(|\xi| \ge x) \le e^{-x^2/2}$.
:::

::: {.proof}
Für $z \ge x$ ist $z/x \ge 1$, also
$$
P(\xi \ge x) = \frac{1}{\sqrt{2\pi}}\int_x^\infty e^{-z^2/2}\,dz
\le \frac{1}{\sqrt{2\pi}}\int_x^\infty \frac{z}{x}\, e^{-z^2/2}\,dz
= \frac{1}{x\sqrt{2\pi}}\, e^{-x^2/2} .
$$
Mit der Symmetrie folgt $P(|\xi| \ge x) \le \frac{2}{x\sqrt{2\pi}} e^{-x^2/2} \le e^{-x^2/2}$, da
$2/\sqrt{2\pi} < 1 \le x$.
:::

::: {#thm-existenz}
## Wiener 1923, Konstruktion nach Lévy
a. Für jedes $n$ sind die Zuwächse $B_d - B_{d - 2^{-n}}$, $d \in \mathcal D_n \setminus \{0\}$, u.i.v.
   $N(0, 2^{-n})$.
b. $P$-f.s. konvergiert $B^{(n)}$ gleichmäßig auf $[0,1]$ gegen eine stetige Funktion $B$.
c. $(B_t)_{t \in [0,1]}$ erfüllt (a)–(d) aus @def-bb (auf $[0,1]$).
d. Es gibt eine Brownsche Bewegung $(B_t)_{t \ge 0}$.
:::

::: {.proof}
(a) Induktion nach $n$. Für $n = 0$ ist $B_1 - B_0 = \xi_1 \sim N(0,1)$. Gelte die Aussage für $n$.
Die $2^n$ alten Zuwächse $\Delta_d := B_{d^+} - B_{d^-}$, $d \in \mathcal D_{n+1} \setminus \mathcal D_n$, sind nach
Induktionsvoraussetzung u.i.v. $N(0, 2^{-n})$. Sie sind Funktionen von $(\xi_e)_{e \in \mathcal D_n}$, also
(Blockungslemma, Satz 5.23) unabhängig von den neuen $(\xi_d)_{d \in \mathcal D_{n+1} \setminus \mathcal D_n}$.
Insgesamt ist die Familie $(\Delta_d, \xi_d)_{d \in \mathcal D_{n+1} \setminus \mathcal D_n}$ unabhängig.
Nach Konstruktion ist
$$
B_d - B_{d^-} = \frac{\Delta_d}{2} + 2^{-(n+2)/2}\xi_d, \qquad B_{d^+} - B_d = \frac{\Delta_d}{2} - 2^{-(n+2)/2}\xi_d ,
$$
und $2^{-(n+2)/2} = \frac12\sqrt{2^{-n}}$. Nach @lem-mittelpunkt mit $h = 2^{-n}$ sind diese beiden Zuwächse
unabhängig und $N(0, 2^{-(n+1)})$-verteilt. Paare zu verschiedenen $d$ sind Funktionen disjunkter Blöcke
$\{\Delta_d, \xi_d\}$ und daher unabhängig (Blockungslemma). Der Vektor aller $2^{n+1}$ neuen Zuwächse hat damit
eine Produktdichte, nach Satz 5.28 sind sie u.i.v. $N(0, 2^{-(n+1)})$.

(b) $B^{(n+1)} - B^{(n)}$ ist stückweise linear, verschwindet auf $\mathcal D_n$ und ist in
$d \in \mathcal D_{n+1} \setminus \mathcal D_n$ gleich $2^{-(n+2)/2}\xi_d$. Also
$$
\sup_{t \in [0,1]} \bigl|B^{(n+1)}_t - B^{(n)}_t\bigr| = 2^{-(n+2)/2} \max_{d \in \mathcal D_{n+1} \setminus \mathcal D_n} |\xi_d| .
$$
Für $A_n := \{\max_d |\xi_d| \ge 2\sqrt n\}$ gilt mit $2^n$ Kandidaten $d$ und @lem-tail (für $n \ge 1$)
$$
P(A_n) \le 2^n\, e^{-2n} = \Bigl(\frac{2}{e^2}\Bigr)^n, \qquad \sum_n P(A_n) < \infty .
$$
Nach Borel-Cantelli (Lemma 6.9) gibt es $P$-f.s. ein $N(\omega)$ mit
$\sup_t |B^{(n+1)}_t - B^{(n)}_t| \le 2\sqrt n\, 2^{-(n+2)/2}$ für alle $n \ge N(\omega)$. Diese
Schranken sind summierbar. Also ist $(B^{(n)})$ $P$-f.s. eine Cauchy-Folge bezüglich der Supremumsnorm
und konvergiert gleichmäßig. Als gleichmäßiger Limes stetiger Funktionen ist $B$ stetig. Auf der
Ausnahme-Nullmenge setzen wir $B \equiv 0$. Für $d \in \mathcal D_n$ ist $B^{(m)}_d = B_d$ für alle $m \ge n$,
der Grenzpfad geht also durch alle konstruierten Punkte.

(c) (a) und (d) aus @def-bb sind klar. Seien $0 = t_0 < \dots < t_k \le 1$ und $t_j^{(m)} \in \mathcal D_m$
dyadische Punkte mit $t_j^{(m)} \to t_j$ und $t_0^{(m)} = 0 < t_1^{(m)} < \dots < t_k^{(m)}$. Nach (a) und
dem Blockungslemma sind die Zuwächse $\Delta^{(m)}_j := B_{t^{(m)}_j} - B_{t^{(m)}_{j-1}}$ unabhängig
mit Verteilung $N(0, t_j^{(m)} - t_{j-1}^{(m)})$, und wegen der Stetigkeit der Pfade gilt
$\Delta^{(m)}_j \to \Delta_j := B_{t_j} - B_{t_{j-1}}$ $P$-f.s. Für jede beschränkte stetige Funktion
$g : \mathbb R^k \to \mathbb R$ folgt mit dominierter Konvergenz
$$
E\bigl[g(\Delta_1, \dots, \Delta_k)\bigr] = \lim_{m\to\infty} E\bigl[g(\Delta^{(m)}_1, \dots, \Delta^{(m)}_k)\bigr]
= \lim_{m\to\infty} \int g(y)\, \rho_m(y)\, dy = \int g(y)\, \rho(y)\, dy,
$$
wobei $\rho_m$, $\rho$ die Produktdichten aus @lem-kovarianz (c) zu den Zeiten $t^{(m)}_j$ bzw. $t_j$ sind
(auch der letzte Schritt ist dominierte Konvergenz, da $\rho_m \to \rho$ punktweise und die $\rho_m$
gemeinsam durch eine integrierbare Funktion beschränkt sind). Da beschränkte stetige Funktionen eine
Verteilung festlegen (man approximiere Indikatoren von Quadern), hat $(\Delta_1, \dots, \Delta_k)$ die
Dichte $\rho$. Das sind (b) und (c) aus @def-bb.

(d) Man nimmt unabhängige Kopien $B^{[0]}, B^{[1]}, \dots$ des Prozesses aus (c) auf $[0,1]$ und hängt
sie aneinander: $B_t := \sum_{i < \lfloor t \rfloor} B^{[i]}_1 + B^{[\lfloor t \rfloor]}_{t - \lfloor t \rfloor}$.
Die Bedingungen (a)–(d) prüft man mit den Mitteln aus (c) nach.
:::

::: {.callout-tip appearance="simple"}
## Erklärung
Der Beweis von (b) ist ein Wettlauf zwischen zwei Effekten. Von Stufe zu Stufe werden die Knicke um den
Faktor $1/\sqrt 2$ kleiner, aber es gibt doppelt so viele davon. Entscheidend ist, dass das **Maximum** von
$2^n$ unabhängigen Standardnormalverteilten nur sehr langsam wächst, nämlich wie $\sqrt n$ (das sagt die
Gauß-Schranke). Weil $\sqrt n \cdot 2^{-n/2}$ summierbar ist, gewinnt das Kleinerwerden. In
@fig-levy sieht man das: Ab Stufe 7 ist mit bloßem Auge kaum noch ein Unterschied zum Grenzpfad zu erkennen.

Teil (c) ist der Grund, warum die Konstruktion überhaupt funktioniert: Die dyadischen Punkte liegen
dicht, und wegen der Stetigkeit legen sie den ganzen Pfad fest.
:::

::: {.callout-note appearance="simple"}
## Bemerkung
Zwei Zutaten haben wir stillschweigend benutzt: dass es abzählbar viele u.i.v. normalverteilte
Zufallsvariablen auf einem W-Raum gibt (das setzt auch das starke Gesetz der großen Zahlen voraus),
und dass beschränkte stetige Funktionen eine Verteilung auf $\mathbb R^k$ festlegen. Beides ist
Standard-Maßtheorie. Alles andere im Beweis steht in den Skripten.
:::

## Invarianzen: die Brownsche Bewegung ist selbstähnlich {#sec-invarianz}

::: {#thm-invarianz}
## Invarianzen
Sei $B$ eine Brownsche Bewegung. Dann sind auch die folgenden Prozesse Brownsche Bewegungen:

a. **Spiegelung:** $(-B_t)_{t \ge 0}$.
b. **Skalierung:** $\bigl(\frac{1}{\sqrt c} B_{ct}\bigr)_{t \ge 0}$ für jedes $c > 0$.
c. **Neustart:** $(B_{s+t} - B_s)_{t \ge 0}$ für jedes $s \ge 0$. Dieser Prozess ist unabhängig von
   $(B_{r_1}, \dots, B_{r_m})$ für alle $r_1, \dots, r_m \le s$.
:::

::: {.proof}
In allen drei Fällen sind Start in $0$ und Stetigkeit klar, und Zuwächse des neuen Prozesses über
disjunkte Intervalle sind Zuwächse von $B$ über disjunkte Intervalle (bzw. deren Vielfache), also
unabhängig. Es bleiben die Verteilungen: (a) $N(0, t-s)$ ist symmetrisch. (b)
$\frac{1}{\sqrt c}(B_{ct} - B_{cs}) \sim N\bigl(0, \frac1c (ct - cs)\bigr) = N(0, t - s)$.
(c) $(B_{s+t} - B_s) - (B_{s+u} - B_s) = B_{s+t} - B_{s+u} \sim N(0, t-u)$. Die Unabhängigkeit in (c)
folgt aus dem Blockungslemma, denn $B_{r_i}$ ist eine Summe von Zuwächsen vor $s$, der neue Prozess
besteht aus Zuwächsen nach $s$.
:::

::: {.callout-tip appearance="simple"}
## Erklärung
(c) heißt: Die Brownsche Bewegung **vergisst ihre Vergangenheit**. Ab jedem festen Zeitpunkt startet
sie von ihrem aktuellen Wert neu. (b) heißt: Ein Ausschnitt der Länge $1/c$, vertikal um $\sqrt c$
vergrößert, sieht statistisch genauso aus wie das ganze Bild. Es gibt **keine natürliche Zeitskala**:
Der Pfad ist ein Fraktal. Für die Finanzmathematik heißt das: Die Faustregel „Schwankung wächst wie
$\sqrt{\text{Zeit}}$“ gilt auf jeder Zeitskala, von Minuten bis Jahrzehnten.
:::

```{r}
#| label: fig-zoom
#| fig-cap: "Ein Pfad auf $[0, 1]$, auf $[0, 1/16]$ und auf $[0, 1/256]$. Die Zeitachse wird jedes Mal um den Faktor 16 gestreckt, die Werteachse nur um den Faktor $\\sqrt{16} = 4$. Die drei Bilder sind statistisch nicht zu unterscheiden."
#| fig-width: 7.5
#| fig-height: 3
N <- 2^18
B <- bb(N, 1 / N)
t <- (0:N) / N
ausschnitt <- function(Tmax, label, duenn) {
  idx <- which(t <= Tmax)
  idx <- idx[seq(1, length(idx), by = duenn)]
  data.frame(t = t[idx], B = B[idx], panel = label)
}
df <- rbind(ausschnitt(1, "[0, 1]", 64),
            ausschnitt(1 / 16, "[0, 1/16]", 4),
            ausschnitt(1 / 256, "[0, 1/256]", 1))
df$panel <- factor(df$panel, levels = c("[0, 1]", "[0, 1/16]", "[0, 1/256]"))

ggplot(df, aes(t, B)) +
  geom_line(colour = pal[1], linewidth = 0.3) +
  facet_wrap(~ panel, scales = "free") +
  scale_x_continuous(labels = NULL) +
  scale_y_continuous(labels = NULL) +
  labs(x = "Zeit t (jeweils gestreckt)", y = expression(B[t]))
```

## Martingale und das Ruinproblem {#sec-martingale}

### Martingale in stetiger Zeit

::: {#def-martingal-stetig}
## Filtration und Martingal in stetiger Zeit (neu)
Eine **Filtration** in stetiger Zeit ist eine Familie $(\mathcal F_t)_{t \ge 0}$ von Teil-σ-Algebren
von $\mathcal A$ mit $\mathcal F_s \subseteq \mathcal F_t$ für $s \le t$. Ein Prozess $(M_t)_{t \ge 0}$ heißt
**Martingal**, wenn jedes $M_t$ $\mathcal F_t$-messbar und integrierbar ist und
$$
E[M_t \mid \mathcal F_s] = M_s \quad P\text{-f.s. für alle } 0 \le s \le t .
$$
Für eine Brownsche Bewegung $B$ nehmen wir stets $\mathcal F_t := \sigma(B_r : r \le t)$.
:::

Das ist wörtlich die Definition aus dem W-Theorie-Skript, nur mit $s, t \in [0, \infty)$ statt $n \in \mathbb N_0$.
Insbesondere ist für jedes Gitter $0 \le s_0 < s_1 < \dots$ der Prozess $(M_{s_k})_{k \in \mathbb N_0}$ ein
Martingal im Sinne des Skripts (bezüglich $(\mathcal F_{s_k})_k$). Diese Beobachtung benutzen wir, um
Sätze aus dem Skript zu übertragen.

Aus @thm-invarianz (c) folgt: $B_t - B_s$ ist **unabhängig von $\mathcal F_s$**. (Unabhängig von allen
endlich vielen $B_{r_i}$, $r_i \le s$, ist es nach @thm-invarianz; die Ereignisse, die nur von endlich
vielen solchen $B_{r_i}$ abhängen, bilden ein ∩-stabiles Erzeugendensystem von $\mathcal F_s$, und damit
überträgt sich die Unabhängigkeit auf $\mathcal F_s$.) Das ist das stetige Gegenstück dazu, dass
$Z_{n+1}$ unabhängig von $\mathcal F_n$ ist.

::: {#lem-mgf}
## Momenterzeugende Funktion der Normalverteilung
Für $\xi \sim N(0, \sigma^2)$ und $\theta \in \mathbb R$ gilt $E[e^{\theta \xi}] = e^{\theta^2\sigma^2/2}$.
Außerdem ist $E[\xi^4] = 3\sigma^4$.
:::

::: {.proof}
Quadratische Ergänzung: $\theta z - \frac{z^2}{2\sigma^2} = -\frac{(z - \theta\sigma^2)^2}{2\sigma^2} + \frac{\theta^2\sigma^2}{2}$.
Also ist
$E[e^{\theta\xi}] = e^{\theta^2\sigma^2/2}\int \frac{1}{\sqrt{2\pi\sigma^2}} e^{-(z-\theta\sigma^2)^2/(2\sigma^2)}\,dz = e^{\theta^2\sigma^2/2}$,
denn das Integral ist das einer $N(\theta\sigma^2, \sigma^2)$-Dichte. Für das vierte Moment vergleicht man
die Koeffizienten von $\theta^4$ in $E[e^{\theta\xi}] = \sum_k \frac{\theta^k}{k!}E[\xi^k]$ und
$e^{\theta^2\sigma^2/2} = \sum_k \frac{\theta^{2k}\sigma^{2k}}{2^k k!}$: $\frac{E[\xi^4]}{24} = \frac{\sigma^4}{8}$.
:::

::: {#thm-martingale}
## Drei Martingale
Sei $B$ eine Brownsche Bewegung und $\theta \in \mathbb R$. Dann sind

a. $(B_t)_{t \ge 0}$,
b. $(B_t^2 - t)_{t \ge 0}$,
c. $\bigl(\exp(\theta B_t - \tfrac12 \theta^2 t)\bigr)_{t \ge 0}$

Martingale bezüglich $(\mathcal F_t)$.
:::

::: {.proof}
Messbarkeit ist klar, Integrierbarkeit folgt aus $B_t \sim N(0,t)$ und @lem-mgf. Sei $s \le t$ und
$\Delta := B_t - B_s$. $\Delta$ ist unabhängig von $\mathcal F_s$, $B_s$ ist $\mathcal F_s$-messbar. Mit den
Rechenregeln (Unabhängigkeit, Herausziehen was bekannt ist) gilt $P$-f.s.:

(a) $E[B_t \mid \mathcal F_s] = B_s + E[\Delta \mid \mathcal F_s] = B_s + E[\Delta] = B_s$.

(b) $E[B_t^2 \mid \mathcal F_s] = E[B_s^2 + 2B_s\Delta + \Delta^2 \mid \mathcal F_s] = B_s^2 + 2B_s E[\Delta] + E[\Delta^2] = B_s^2 + (t - s)$.
Abziehen von $t$ ergibt $E[B_t^2 - t \mid \mathcal F_s] = B_s^2 - s$.

(c) $E[e^{\theta B_t} \mid \mathcal F_s] = e^{\theta B_s} E[e^{\theta \Delta}] = e^{\theta B_s} e^{\theta^2 (t-s)/2}$ nach @lem-mgf.
Multiplikation mit $e^{-\theta^2 t/2}$ ergibt die Behauptung.
:::

::: {.callout-tip appearance="simple"}
## Erklärung
Das sind genau die drei Martingale der Irrfahrt aus dem W-Theorie-Skript; der Beweis von (b) ist
sogar Zeile für Zeile derselbe, mit $\Delta$ statt $Z_{n+1}$ und $E[\Delta^2] = t - s$ statt $E[Z_{n+1}^2] = 1$.
Auch (c) passt: Für die reskalierte Irrfahrt mit Schritten $\pm 1/\sqrt n$ ist
$E[e^{\theta Z_1/\sqrt n}] = \cosh(\theta/\sqrt n)$, und nach $nt$ Schritten
$$
\cosh\bigl(\tfrac{\theta}{\sqrt n}\bigr)^{nt} = \Bigl(1 + \frac{\theta^2}{2n} + O(n^{-2})\Bigr)^{nt} \xrightarrow{n \to \infty} e^{\theta^2 t/2} .
$$
Die Bedingung $\cosh\theta = e^{-\lambda}$ aus dem Skript wird im Grenzwert zu $\lambda = -\theta^2/2$.
:::

::: {#exm-drittes-moment}
## Rechnen mit bedingten Erwartungen
Wie gut kann man $B_t^3$ aus der Information bis zur Zeit $s \le t$ vorhersagen? Mit $\Delta = B_t - B_s$
ist $B_t^3 = B_s^3 + 3B_s^2\Delta + 3B_s\Delta^2 + \Delta^3$. Bekanntes herausziehen und Unabhängigkeit
von $\Delta$ und $\mathcal F_s$ geben mit $E[\Delta] = E[\Delta^3] = 0$ (Symmetrie) und $E[\Delta^2] = t - s$
$$
E[B_t^3 \mid \mathcal F_s] = B_s^3 + 3(t - s)B_s \quad P\text{-f.s.}
$$
$B_t^3$ selbst ist also *kein* Martingal, aber die Korrektur liegt auf der Hand: Zieht man $3tB_t$ ab, so
ist $E[B_t^3 - 3tB_t \mid \mathcal F_s] = B_s^3 + 3(t-s)B_s - 3tB_s = B_s^3 - 3sB_s$. Also ist auch
$(B_t^3 - 3tB_t)_{t \ge 0}$ ein Martingal. Dasselbe Rezept liefert für jede Potenz $B_t^k$ ein Martingal
„$B_t^k$ minus Korrekturterme“, genau wie $B_t^2 - t$.
:::

### Maximum und Optional Stopping

Um Optional Stopping in stetiger Zeit zu benutzen, müssen wir das Supremum über überabzählbar viele
Zeitpunkte kontrollieren. Hier helfen die Stetigkeit der Pfade und Doobs Ungleichung.

::: {#lem-maximum}
## Doob-Ungleichung für $B$
Für $s > 0$ ist $\sup_{r \le s}|B_r|$ eine Zufallsvariable, und $E\bigl[\sup_{r \le s} B_r^2\bigr] \le 4s$.
:::

::: {.proof}
Wegen der Stetigkeit ist $\sup_{r \le s}|B_r| = \sup_{r \in [0,s] \cap \mathbb Q}|B_r|$ messbar, und
sogar $= \lim_m \max_{k \le 2^m}|B_{k s 2^{-m}}|$ (monoton wachsend in $m$). Für festes $m$ ist
$(B_{ks2^{-m}})_{k}$ ein Martingal, $(|B_{ks2^{-m}}|)_k$ also ein nichtnegatives Submartingal. Doobs
$L^2$-Ungleichung (W-Theorie-Skript, $p = 2$) gibt
$E[\max_{k \le 2^m} B_{ks2^{-m}}^2] \le 4 E[B_s^2] = 4s$. Monotone Konvergenz für $m \to \infty$.
:::

::: {#lem-optional}
## Optional Stopping für $B$
Sei $(M_t)$ eines der Martingale $B_t$ oder $B_t^2 - t$ und $T$ eine Zufallsvariable mit Werten in
$[0, \infty]$, sodass $\{T \le t\} \in \mathcal F_t$ für alle $t \ge 0$ (eine **Stoppzeit** in stetiger Zeit,
wörtlich wie im W-Theorie-Skript). Dann gilt für
jedes $n \in \mathbb N$: $E[M_{T \wedge n}] = E[M_0] = 0$.
:::

::: {.proof}
*Beweisskizze.* Sei $T_m := 2^{-m}\lceil 2^m T \rceil$ die nächste Gitterzeit rechts von $T$. Wegen
$\{T_m \le k2^{-m}\} = \{T \le k 2^{-m}\} \in \mathcal F_{k2^{-m}}$ ist $T_m \wedge n$ eine beschränkte Stoppzeit für das Martingal $(M_{k2^{-m}})_k$ in diskreter Zeit,
und Optional Stopping aus dem W-Theorie-Skript gibt $E[M_{T_m \wedge n}] = 0$. Für $m \to \infty$ gilt
$T_m \downarrow T$, also $M_{T_m \wedge n} \to M_{T \wedge n}$ wegen der Stetigkeit der Pfade. Außerdem
ist $|M_{T_m \wedge n}| \le \sup_{r \le n} B_r^2 + \sup_{r \le n}|B_r| + n$, und das ist nach
@lem-maximum integrierbar. Dominierte Konvergenz gibt $E[M_{T \wedge n}] = 0$.
:::

### Das Ruinproblem

::: {#thm-ruin}
## Ruinproblem für die Brownsche Bewegung
Seien $a, b > 0$ und $T := \inf\{t \ge 0 : B_t \notin (-a, b)\}$. Dann gilt
$$
T < \infty \ P\text{-f.s.}, \qquad P(B_T = -a) = \frac{b}{a+b}, \qquad E[T] = ab .
$$
:::

::: {.proof}
Wegen der Stetigkeit der Pfade ist
$\{T \le t\} = \bigl\{\sup_{r \in ([0,t] \cap \mathbb Q) \cup \{t\}} \max(-a - B_r,\ B_r - b) \ge 0\bigr\} \in \mathcal F_t$
(hat $B$ das Intervall bis $t$ nicht verlassen, so hat die stetige Funktion $\max(-a-B_r, B_r-b)$ auf dem Kompaktum
$[0,t]$ ein negatives Maximum), also ist $T$ eine Stoppzeit. Ebenfalls wegen der Stetigkeit gilt
$B_T \in \{-a, b\}$ auf $\{T < \infty\}$ und $|B_{T \wedge n}| \le \max(a,b)$ für alle $n$.

*Endlichkeit und $E[T]$.* @lem-optional für $B_t^2 - t$ gibt $E[T \wedge n] = E[B_{T \wedge n}^2] \le \max(a,b)^2$.
Mit monotoner Konvergenz folgt $E[T] \le \max(a,b)^2 < \infty$, insbesondere $T < \infty$ $P$-f.s.

*Ruinwahrscheinlichkeit.* @lem-optional für $B_t$ gibt $E[B_{T \wedge n}] = 0$. Für $n \to \infty$ geht
$B_{T \wedge n} \to B_T$, beschränkt durch $\max(a,b)$; dominierte Konvergenz gibt $E[B_T] = 0$. Mit
$p := P(B_T = -a)$ ist $0 = -ap + b(1-p)$, also $p = \frac{b}{a+b}$.

*Erwartete Dauer.* In $E[T \wedge n] = E[B_{T \wedge n}^2]$ links monotone, rechts dominierte
Konvergenz: $E[T] = E[B_T^2] = a^2 \frac{b}{a+b} + b^2 \frac{a}{a+b} = ab$.
:::

::: {.callout-tip appearance="simple"}
## Erklärung
Das sind exakt die Formeln der Irrfahrt aus dem W-Theorie-Skript: gleiche Ruinwahrscheinlichkeit
$\frac{b}{a+b}$, und für $a = b$ dieselbe erwartete Dauer $a^2$. Kein Zufall: Optional Stopping sieht nur
die Martingaleigenschaft, nicht die Schrittweite. In Finanzsprache: Ein Händler mit einem fairen Spiel
(Martingal), der bei $-a$ aufhört (Stop-Loss) oder bei $+b$ (Gewinnmitnahme), erreicht das Gewinnziel
mit Wahrscheinlichkeit $\frac{a}{a+b}$. Durch geschicktes Aussteigen allein lässt sich kein Vorteil
erzeugen: $E[B_T] = 0$.
:::

::: {#cor-treffzeit}
## Jedes Niveau wird erreicht, aber nicht im Mittel endlich schnell
Für $b > 0$ sei $T_b := \inf\{t \ge 0 : B_t = b\}$. Dann ist $T_b < \infty$ $P$-f.s., aber $E[T_b] = \infty$.
:::

::: {.proof}
Für jedes $a > 0$ ist $T_b \ge T$ mit $T$ aus @thm-ruin, und auf $\{B_T = b\}$ ist $T_b = T < \infty$. Also
$$
P(T_b < \infty) \ge P(B_T = b) = \frac{a}{a+b} \xrightarrow{a \to \infty} 1, \qquad
E[T_b] \ge E[T] = ab \xrightarrow{a \to \infty} \infty .
$$
:::

::: {.callout-tip appearance="simple"}
## Erklärung
Auch das ist wie bei der Irrfahrt im W-Theorie-Skript (Rekurrenz, und $E[T] = \infty$ für die Trefferzeit):
Ein faires Spiel erreicht jedes Gewinnziel irgendwann sicher. Man muss aber im Mittel unendlich lange
warten, und zwischendurch kann der Verlust beliebig groß werden. Wer nur „spielt, bis er vorne liegt“,
braucht also unbegrenzt Kapital und unbegrenzt Zeit. Das ist dieselbe Lektion wie bei der
Verdopplungsstrategie aus dem Skript.
:::

```{r}
#| label: ruin
ruin <- function(a, b, m = 4000, h = 1e-3) {
  B <- numeric(m); Tex <- rep(NA_real_, m); unten <- logical(m)
  aktiv <- rep(TRUE, m); k <- 0
  while (any(aktiv)) {
    k <- k + 1
    B[aktiv] <- B[aktiv] + sqrt(h) * rnorm(sum(aktiv))
    raus <- aktiv & (B <= -a | B >= b)
    Tex[raus] <- k * h
    unten[raus] <- B[raus] <= -a
    aktiv <- aktiv & !raus
  }
  c(p = mean(unten), ET = mean(Tex))
}
faelle <- data.frame(a = c(1, 1, 2, 1), b = c(1, 2, 1, 3))
sim <- t(mapply(ruin, faelle$a, faelle$b))
tab <- data.frame(
  `a` = de(faelle$a, 0), `b` = de(faelle$b, 0),
  `P(B_T = -a) simuliert` = de(sim[, "p"], 3),
  `b/(a+b)` = de(faelle$b / (faelle$a + faelle$b), 3),
  `E[T] simuliert` = de(sim[, "ET"], 2),
  `ab` = de(faelle$a * faelle$b, 2),
  check.names = FALSE)
```

::: {#exm-ruin}
## Simulation des Ruinproblems
Wir simulieren je 4000 Pfade auf dem Gitter mit $h = 10^{-3}$, bis sie $(-a, b)$ verlassen.
Weil das Verlassen nur an Gitterpunkten bemerkt wird, ist die simulierte Dauer minimal zu lang.

```{r}
#| label: tbl-ruin
#| echo: false
knitr::kable(tab, align = "rrrrrr")
```
:::

### Verbindung zur Wärmeleitungsgleichung

Im W-Theorie-Skript ist $f(n, X_n)$ ein Martingal, wenn
$f(n,x) = \frac12\bigl(f(n+1, x+1) + f(n+1, x-1)\bigr)$, eine diskrete Version der Wärmeleitungsgleichung.
Für die Brownsche Bewegung wird daraus die echte.

::: {#thm-waerme}
## Wärmeleitungsgleichung
Sei $p(t, x) := \frac{1}{\sqrt{2\pi t}} e^{-x^2/(2t)}$ die Dichte von $B_t$ und $g : \mathbb R \to \mathbb R$
beschränkt und stetig. Dann gilt für $t > 0$
$$
\partial_t\, p = \tfrac12\, \partial_x^2\, p, \qquad\text{und}\qquad u(t, x) := E[g(x + B_t)] \ \text{ erfüllt } \ \partial_t u = \tfrac12\, \partial_x^2 u .
$$
:::

::: {.proof}
Direktes Ableiten: $\partial_x p = -\frac{x}{t}p$, $\partial_x^2 p = \bigl(\frac{x^2}{t^2} - \frac1t\bigr)p$ und
$\partial_t p = \bigl(\frac{x^2}{2t^2} - \frac{1}{2t}\bigr)p$. Für $u$ ist $u(t,x) = \int g(y)\,p(t, y - x)\,dy$;
Differenzieren unter dem Integral (dominierte Konvergenz, $g$ beschränkt) überträgt die Gleichung.
:::

::: {.callout-tip appearance="simple"}
## Erklärung
$u(t, x)$ ist die erwartete Auszahlung $g$ zur Zeit $t$, wenn man in $x$ startet. Für die Irrfahrt gilt
$u(n+1, x) = \frac12\bigl(u(n, x+1) + u(n, x-1)\bigr)$: Nach dem ersten Schritt ist man mit
Wahrscheinlichkeit $\frac12$ in $x \pm 1$ und hat noch $n$ Schritte vor sich. Umgestellt ist das
$u(n+1,x) - u(n,x) = \frac12\bigl(u(n,x+1) - 2u(n,x) + u(n,x-1)\bigr)$: Zeitableitung gleich halbe zweite
Ableitung, diskret. Genau dieses Prinzip steckt später hinter der Black-Scholes-Gleichung.
:::

## Eigenschaften der Pfade {#sec-pfade}

### Wie weit kommt die Brownsche Bewegung?

Wegen $B_t \sim N(0,t)$ ist $P(|B_t| \le 2\sqrt t) = P(|\xi| \le 2) \approx 0{,}954$ für jedes feste $t$. Die
Brownsche Bewegung entfernt sich also typischerweise wie $\sqrt t$ vom Ursprung, insbesondere viel
langsamer als linear.

::: {#thm-ggz}
## Gesetz der großen Zahlen für $B$
$\displaystyle \lim_{t \to \infty} \frac{B_t}{t} = 0$ $P$-f.s.
:::

::: {.proof}
*Ganze Zeiten.* $B_n = \sum_{k=1}^n (B_k - B_{k-1})$ ist eine Summe von u.i.v. $N(0,1)$-Variablen. Nach dem
starken Gesetz der großen Zahlen (Stochastik-Skript, Satz 6.7) gilt $B_n / n \to 0$ $P$-f.s.

*Dazwischen.* Sei $M_n := \sup_{t \in [n, n+1]} |B_t - B_n|$. Nach @thm-invarianz (c) hat $M_n$ dieselbe
Verteilung wie $\sup_{t \le 1}|B_t|$ (beide Suprema sind Grenzwerte von Maxima über endlich viele dyadische
Zeiten, deren Verteilung übereinstimmt), nach @lem-maximum ist also $E[M_n^2] \le 4$. Für $\varepsilon > 0$ gilt mit
der Markov-Ungleichung (Stochastik-Skript, Bemerkung nach Lemma 6.3, mit $\varphi(x) = x^2$)
$$
P(M_n \ge \varepsilon n) \le \frac{E[M_n^2]}{\varepsilon^2 n^2} \le \frac{4}{\varepsilon^2 n^2}, \qquad \sum_n \frac{4}{\varepsilon^2 n^2} < \infty .
$$
Nach Borel-Cantelli ist $P$-f.s. $M_n < \varepsilon n$ für alle großen $n$. Mit $\varepsilon = 1/j$, $j \in \mathbb N$
(abzählbar viele Nullmengen) folgt $M_n / n \to 0$ $P$-f.s. Für $t \in [n, n+1]$ ist
$\frac{|B_t|}{t} \le \frac{|B_n| + M_n}{n} \to 0$.
:::

::: {.callout-tip appearance="simple"}
## Erklärung
Der Beweis zerlegt die Aufgabe in zwei Teile, die wir schon können: An ganzen Zeiten ist $B_n$ eine
Summe von u.i.v. Zufallsvariablen (starkes GGZ), und dazwischen kann der Pfad dank Doob nicht zu weit
ausreißen. Genau diese Aussage benutzt die [Kelly-Seite](kelly.qmd#sec-stetig) in stetiger Zeit: Sie sorgt dafür,
dass der Zufallsterm $\sigma B_t$ in $\frac1t \log V_t$ verschwindet und nur die deterministische
Wachstumsrate übrig bleibt.
:::

```{r}
#| label: fig-huelle
#| fig-cap: "120 Pfade auf $[0, 10]$ mit den Kurven $\\pm\\sqrt t$ (durchgezogen) und $\\pm 2\\sqrt t$ (gestrichelt). Zu jedem festen Zeitpunkt liegen etwa 68 % der Pfade innerhalb von $\\pm\\sqrt t$ und etwa 95 % innerhalb von $\\pm 2\\sqrt t$."
#| fig-width: 7.5
#| fig-height: 4.2
h <- 0.02; n <- 500; m <- 120
t <- (0:n) * h
pfade <- do.call(rbind, lapply(1:m, function(i) data.frame(t = t, B = bb(n, h), pfad = i)))
huelle <- data.frame(t = t, s1 = sqrt(t), s2 = 2 * sqrt(t))

ggplot(pfade, aes(t, B, group = pfad)) +
  geom_line(colour = "#b9d0ee", linewidth = 0.25) +
  geom_line(data = huelle, aes(t, s1), inherit.aes = FALSE, colour = pal[2], linewidth = 0.9) +
  geom_line(data = huelle, aes(t, -s1), inherit.aes = FALSE, colour = pal[2], linewidth = 0.9) +
  geom_line(data = huelle, aes(t, s2), inherit.aes = FALSE, colour = pal[2], linewidth = 0.7, linetype = "dashed") +
  geom_line(data = huelle, aes(t, -s2), inherit.aes = FALSE, colour = pal[2], linewidth = 0.7, linetype = "dashed") +
  scale_x_continuous(breaks = seq(0, 10, by = 2), labels = function(v) de(v, 0)) +
  scale_y_continuous(labels = function(v) de(v, 0)) +
  labs(x = "Zeit t", y = expression(B[t]))
```

::: {.callout-note appearance="simple"}
## Bemerkung (ohne Beweis)
Genauer gilt das **Gesetz vom iterierten Logarithmus** (Chintschin):
$\limsup_{t\to\infty} B_t / \sqrt{2t\log\log t} = 1$ $P$-f.s. Die Pfade überschreiten $\pm 2\sqrt t$ also
immer wieder, aber nur um einen sehr langsam wachsenden Faktor. Der Beweis geht über die Skripte hinaus.
:::

### Quadratische Variation

Jetzt zur Frage, wie rau die Pfade sind. Wir zerlegen $[0, t]$ in kleine Stücke und summieren die
Zuwächse, einmal im Betrag und einmal im Quadrat.

::: {#thm-qv}
## Quadratische Variation
Sei $t > 0$ und $\Pi = \{0 = s_0 < s_1 < \dots < s_k = t\}$ eine Zerlegung mit Feinheit
$|\Pi| := \max_j (s_j - s_{j-1})$. Für
$Q_\Pi := \sum_{j=1}^k (B_{s_j} - B_{s_{j-1}})^2$ gilt
$$
E[Q_\Pi] = t, \qquad E\bigl[(Q_\Pi - t)^2\bigr] = 2\sum_{j=1}^k (s_j - s_{j-1})^2 \le 2t\,|\Pi| .
$$
Insbesondere $Q_\Pi \to t$ in $\mathcal L^2$ für $|\Pi| \to 0$. Für die dyadischen Zerlegungen
$\Pi_m := \{k t 2^{-m} : k = 0, \dots, 2^m\}$ gilt sogar $Q_{\Pi_m} \to t$ $P$-f.s.
:::

::: {.proof}
Sei $\Delta_j := B_{s_j} - B_{s_{j-1}} \sim N(0, \delta_j)$ mit $\delta_j := s_j - s_{j-1}$. Dann ist
$E[\Delta_j^2] = \delta_j$, also $E[Q_\Pi] = \sum_j \delta_j = t$. Die $\Delta_j^2$ sind unabhängig, also
$$
E[(Q_\Pi - t)^2] = \mathrm{Var}(Q_\Pi) = \sum_j \mathrm{Var}(\Delta_j^2) = \sum_j \bigl(E[\Delta_j^4] - \delta_j^2\bigr) = \sum_j (3\delta_j^2 - \delta_j^2)
$$
nach @lem-mgf. Mit $\sum_j \delta_j^2 \le |\Pi| \sum_j \delta_j = |\Pi|\,t$ folgt die Schranke. Für $\Pi_m$ ist
$E[(Q_{\Pi_m} - t)^2] = 2t^2 2^{-m}$; Chebyshev (Lemma 6.3) gibt
$P(|Q_{\Pi_m} - t| \ge \varepsilon) \le 2t^2 2^{-m}/\varepsilon^2$, summierbar in $m$, und Borel-Cantelli liefert die
fast sichere Konvergenz.
:::

::: {#cor-variation}
## Unendliche Länge
$P$-f.s. gilt $V_m := \sum_{j} |B_{s_j} - B_{s_{j-1}}| \to \infty$ entlang $\Pi_m$. Die Pfade haben auf jedem
Intervall $[0, t]$ unendliche Variation („unendliche Länge“).
:::

::: {.proof}
$Q_{\Pi_m} = \sum_j |\Delta_j|\cdot|\Delta_j| \le \max_j |\Delta_j| \cdot V_m$. Da $s \mapsto B_s$ auf $[0,t]$ stetig, also
gleichmäßig stetig ist, geht $\max_j |\Delta_j| \to 0$. Wäre $V_m$ beschränkt, folgte $Q_{\Pi_m} \to 0$,
im Widerspruch zu $Q_{\Pi_m} \to t > 0$ (@thm-qv).
:::

::: {.callout-tip appearance="simple"}
## Erklärung
Für eine stetig differenzierbare Funktion $f$ ist $\sum_j |f(s_j) - f(s_{j-1})| \to \int_0^t |f'(s)|\,ds$
endlich, und $\sum_j (f(s_j) - f(s_{j-1}))^2 \le \max_j|f(s_j) - f(s_{j-1})| \cdot (\text{endlich}) \to 0$.
Bei der Brownschen Bewegung ist es genau umgekehrt. Der Grund: Ein Zuwachs über ein Intervall der
Länge $\delta$ hat Größe $\sqrt\delta$, nicht $\delta$. Summiert man $1/\delta$ Stück davon, bekommt man
$$
\text{Betrag:}\ \tfrac1\delta \cdot \sqrt\delta \to \infty, \qquad \text{Quadrat:}\ \tfrac1\delta \cdot \delta = 1 .
$$
Kurz notiert man das als $(dB_t)^2 = dt$. Diese Regel ist das Herz der Itô-Formel (@sec-gbm), und
@cor-variation ist der Grund, warum man für $\int f\,dB$ einen neuen Integralbegriff braucht:
Das Riemann-Stieltjes-Integral setzt endliche Variation voraus.
:::

```{r}
#| label: fig-qv
#| fig-cap: "Ein Pfad auf $[0, 1]$, ausgewertet auf den dyadischen Zerlegungen $\\Pi_m$ mit $2^m$ Teilintervallen. Links: Die Summe der quadrierten Zuwächse geht gegen $t = 1$. Rechts: Die Summe der Beträge wächst wie $\\sqrt{2/\\pi}\\cdot 2^{m/2}$ (gestrichelt) ohne Schranke."
#| fig-width: 7.5
#| fig-height: 3.6
M <- 18
B <- bb(2^M, 2^-M)
ms <- 1:M
werte <- t(sapply(ms, function(m) {
  d <- diff(B[seq(1, 2^M + 1, by = 2^(M - m))])
  c(Q = sum(d^2), V = sum(abs(d)))
}))
df <- rbind(
  data.frame(m = ms, wert = werte[, "Q"], ref = 1, panel = "Quadrate: Summe der (ΔB)²"),
  data.frame(m = ms, wert = werte[, "V"], ref = sqrt(2 / pi) * 2^(ms / 2), panel = "Beträge: Summe der |ΔB|"))
df$panel <- factor(df$panel, levels = unique(df$panel))

ggplot(df, aes(m, wert)) +
  geom_line(aes(y = ref), colour = MUTED, linetype = "dashed") +
  geom_line(colour = pal[1], linewidth = 0.8) +
  geom_point(colour = pal[1], size = 1.8) +
  facet_wrap(~ panel, scales = "free_y") +
  scale_y_continuous(labels = function(v) de(v, 1)) +
  labs(x = "Stufe m (2^m Teilintervalle)", y = NULL)
```

::: {.callout-note appearance="simple"}
## Bemerkung (ohne Beweis)
Noch stärker gilt der **Satz von Paley, Wiener und Zygmund** (1933): $P$-f.s. ist $t \mapsto B_t$ an
*keiner* Stelle differenzierbar. Für einen festen Zeitpunkt sieht man den Grund sofort: Der
Differenzenquotient $\frac{B_{t+h} - B_t}{h}$ ist $N(0, 1/h)$-verteilt, seine Varianz explodiert für
$h \to 0$. Dass das an allen Stellen *gleichzeitig* passiert, erfordert einen feineren Beweis.
:::

## Geometrische Brownsche Bewegung {#sec-gbm}

Aktienkurse können nicht negativ werden, und ihre Schwankungen sind eher *prozentual* gleich groß als
absolut. Deshalb modelliert man nicht den Kurs, sondern seinen Logarithmus mit einer Brownschen
Bewegung, genau wie beim Vermögen im Kelly-Kriterium, wo $\log V_n$ eine Summe ist.

::: {#def-gbm}
## Geometrische Brownsche Bewegung
Seien $S_0 > 0$, $\mu \in \mathbb R$ und $\sigma > 0$. Der Prozess
$$
S_t := S_0 \exp\Bigl(\sigma B_t + \bigl(\mu - \tfrac12\sigma^2\bigr) t\Bigr), \qquad t \ge 0,
$$
heißt **geometrische Brownsche Bewegung** mit Drift $\mu$ und Volatilität $\sigma$.
:::

::: {#thm-gbm}
## Erwartungswert gegen fast sicheres Wachstum
a. $E[S_t] = S_0\, e^{\mu t}$, und $(e^{-\mu t} S_t)_{t \ge 0}$ ist ein Martingal.
b. $\displaystyle \lim_{t \to \infty} \frac1t \log \frac{S_t}{S_0} = \mu - \tfrac12\sigma^2$ $P$-f.s.
c. Insbesondere: Ist $0 < \mu < \frac12\sigma^2$, so gilt $E[S_t] \to \infty$, aber $S_t \to 0$ $P$-f.s.
:::

::: {.proof}
(a) $e^{-\mu t}S_t = S_0 \exp(\sigma B_t - \tfrac12 \sigma^2 t)$ ist bis auf den Faktor $S_0$ das Martingal aus
@thm-martingale (c) mit $\theta = \sigma$. Martingale haben konstanten Erwartungswert, also
$E[e^{-\mu t}S_t] = S_0$. (b) $\frac1t \log\frac{S_t}{S_0} = \sigma\frac{B_t}{t} + \mu - \frac12\sigma^2$, und
$B_t / t \to 0$ nach @thm-ggz. (c) folgt aus (a) und (b): Ist der Limes in (b) negativ, so geht
$\log S_t \to -\infty$.
:::

::: {.callout-tip appearance="simple"}
## Erklärung
Das ist die Lektion der [Kelly-Seite](kelly.qmd) in stetiger Zeit. Der Erwartungswert wächst mit Rate
$\mu$, der *typische* Pfad aber nur mit Rate $\mu - \frac12\sigma^2$. Die Lücke $\frac12\sigma^2$ ist eine
Jensen-Lücke: $E[\log S_t] = \log S_0 + (\mu - \frac12\sigma^2)t < \log E[S_t]$. Der Median von $S_t$ ist
$S_0 e^{(\mu - \sigma^2/2)t}$, weil $B_t$ symmetrisch ist. Der Erwartungswert wird von wenigen extrem guten
Pfaden getragen, die man fast nie erlebt. Das ist der **Volatility Drag**, der auf der Kelly-Seite die
Wachstumsrate $r + f(\mu - r) - \frac12 f^2\sigma^2$ bestimmt.
:::

```{r}
#| label: fig-gbm
#| fig-cap: "Geometrische Brownsche Bewegung mit $\\mu = 5\\,\\%$, $\\sigma = 40\\,\\%$, $S_0 = 1$ über 40 Jahre (logarithmische Achse). Grau: 40 simulierte Pfade. Orange: $E[S_t] = e^{\\mu t}$ wächst. Blau: Der Median $e^{(\\mu - \\sigma^2/2)t}$ fällt, weil $\\mu < \\sigma^2/2$."
#| fig-width: 7.5
#| fig-height: 4.2
mu <- 0.05; sigma <- 0.40; h <- 1 / 12; n <- 40 * 12
t <- (0:n) * h
pfade <- do.call(rbind, lapply(1:40, function(i)
  data.frame(t = t, S = exp(sigma * bb(n, h) + (mu - sigma^2 / 2) * t), pfad = i)))
kurven <- rbind(
  data.frame(t = t, S = exp(mu * t), was = "Erwartungswert"),
  data.frame(t = t, S = exp((mu - sigma^2 / 2) * t), was = "Median"))

ggplot(pfade, aes(t, S)) +
  geom_line(aes(group = pfad), colour = "grey75", linewidth = 0.3) +
  geom_line(data = kurven, aes(colour = was), linewidth = 1.1) +
  scale_colour_manual(values = c(Erwartungswert = pal[2], Median = pal[1])) +
  scale_y_log10(labels = function(v) formatC(v, format = "g", decimal.mark = ",")) +
  labs(x = "Zeit t in Jahren", y = expression(S[t]))
```

```{r}
#| label: gbm-anteil
S40 <- exp(sigma * sqrt(40) * rnorm(1e5) + (mu - sigma^2 / 2) * 40)
anteil <- mean(S40 < 1)
```

Nach 40 Jahren liegen in diesem Beispiel rund $`r de(100 * anteil, 0)`\,\%$ der Pfade unter dem
Startwert (exakt $\Phi\bigl(\frac{\sigma^2/2 - \mu}{\sigma}\sqrt{40}\bigr) \approx `r de(100 * pnorm((sigma^2/2 - mu) / sigma * sqrt(40)), 0)`\,\%$),
obwohl der Erwartungswert auf das $e^{2} \approx 7{,}4$-fache gestiegen ist.

::: {.callout-warning appearance="simple"}
## Ausblick: Itô-Formel (neu, nicht in den Skripten)
In der Literatur schreibt man die geometrische Brownsche Bewegung meist als **stochastische
Differentialgleichung** $dS_t = \mu S_t\,dt + \sigma S_t\,dB_t$, so auch auf der Kelly-Seite. Der
Zusammenhang mit @def-gbm ist die Itô-Formel: Für glattes $f$ ist
$df(B_t) = f'(B_t)\,dB_t + \frac12 f''(B_t)\,dt$. Der Zusatzterm $\frac12 f''\,dt$ ist genau die Regel
$(dB_t)^2 = dt$ aus @thm-qv, eingesetzt in die Taylor-Entwicklung bis zur zweiten Ordnung. Wendet man
das auf $\log S_t$ an, erscheint das $-\frac12\sigma^2$. Stochastische Integrale und die Itô-Formel sind ein
eigenes Thema für eine spätere Seite.
:::

## Zusammenfassung {.unnumbered}

| | Einfache Irrfahrt (W-Theorie-Skript) | Brownsche Bewegung |
|---|---|---|
| Zeit | $n \in \mathbb N_0$ | $t \in [0, \infty)$ |
| Zuwachs | $Z_{n+1} = \pm 1$, unabhängig von $\mathcal F_n$ | $B_t - B_s \sim N(0, t-s)$, unabhängig von $\mathcal F_s$ |
| Varianz | $\mathrm{Var}(X_n) = n$ | $\mathrm{Var}(B_t) = t$ |
| Martingale | $X_n$, $X_n^2 - n$, $e^{\lambda n + \theta X_n}$ mit $\cosh\theta = e^{-\lambda}$ | $B_t$, $B_t^2 - t$, $e^{\theta B_t - \theta^2 t/2}$ |
| Ruin in $-a$ vor $b$ | $\frac{b}{a+b}$ | $\frac{b}{a+b}$ |
| erwartete Austrittszeit aus $(-a, a)$ | $a^2$ | $a^2$ |
| Wärmeleitung | $u(n+1,x) - u(n,x) = \frac12(u(n,x+1) - 2u(n,x) + u(n,x-1))$ | $\partial_t u = \frac12 \partial_x^2 u$ |
| Gesetz der großen Zahlen | $X_n / n \to 0$ | $B_t / t \to 0$ |
| Pfade | Sprünge der Größe 1 | stetig, unendliche Variation, quadratische Variation $t$ |

::: {.callout-note appearance="simple"}
## Das Wichtigste in fünf Sätzen
1. Die Brownsche Bewegung ist der Grenzwert der reskalierten Irrfahrt $X_{\lfloor nt\rfloor}/\sqrt n$; der ZGS
   bestimmt ihre Zuwächse (@thm-grenzwert), und die Definition fasst genau diese Eigenschaften zusammen (@def-bb).
2. Sie existiert: Lévys Konstruktion fügt immer neue Mittelpunkte mit kleiner werdenden Gauß-Knicken ein,
   und Borel-Cantelli sichert gleichmäßige Konvergenz (@thm-existenz).
3. Sie ist selbstähnlich und vergisst ihre Vergangenheit (@thm-invarianz).
4. Die Martingale und das Ruinproblem der Irrfahrt übertragen sich wörtlich (@thm-martingale, @thm-ruin).
5. Ihre Pfade haben unendliche Länge, aber quadratische Variation $t$, kurz $(dB)^2 = dt$ (@thm-qv);
   daraus entsteht der Term $-\frac12\sigma^2$ der geometrischen Brownschen Bewegung, die Brücke zum Kelly-Kriterium (@thm-gbm).
:::
